臺灣高等法院刑事判決
111年度原上更一字第4號
上  訴  人  
即  被  告  吳承儒


            趙承宇


共      同
選任辯護人  李宜光律師
上列上訴人等因傷害致死等案件，不服臺灣宜蘭地方法院107年
度原訴字第9號，中華民國108年8月12日第一審判決（起訴案號
：臺灣宜蘭地方檢察署107年度偵字第2957號、第3046號，移送
併辦案號：107年度偵字第4584號），判決後，經最高法院就吳
承儒、趙承宇部分發回更審，本院判決如下：
    主  文
原判決關於吳承儒、趙承宇部分撤銷。
吳承儒共同犯剝奪他人行動自由罪，處有期徒刑陸月，如易科罰
金，以新臺幣壹仟元折算壹日。
趙承宇共同犯剝奪他人行動自由罪，處有期徒刑陸月，如易科罰
金，以新臺幣壹仟元折算壹日。
    事  實
一、林錫圻（綽號小林仔）因與陳志彥（所犯傷害致死罪，業經
    判處有期徒刑8年確定）有債務糾紛而避不見面，陳志彥知
    悉林錫圻有時會在宜蘭縣○○鄉○○村一帶活動，為找林錫圻出
    面解決債務，於民國107年5月14日前某時，委請在宜蘭縣大
    同鄉南山村經營農藥行之陳志忠注意林錫圻之行蹤。嗣陳志
    忠於107年5月14日上午某時，在宜蘭縣大同鄉南山村南山派
    出所前見到林錫圻，遂於同日10時50分許，打電話通知陳志
    彥。陳志彥隨即於同日10時53分許，打電話給李明倫（所犯
    傷害致死罪，業經判處有期徒刑3年10月確定）請其找人到
    宜蘭縣○○鄉○○村找林錫圻，李明倫接到陳志彥的電話後，駕
    駛車牌號碼000-0000號自小客車搭載廖元輝（所犯傷害致死
    罪，業經判處有期徒刑4年確定）、陸韋辰（所犯傷害致死
    罪，業經判處有期徒刑3年10月確定）、張哲偉（所犯傷害
    致死罪，業經判處有期徒刑3年6月確定）共同前往，陳志彥
    亦駕駛車牌號碼000-0000號自小客車前往南山村，並於途中
    打電話給其員工吳承儒，要求吳承儒駕駛陳志彥所有車牌號
    碼0000-00號自小貨車搭載趙承宇前往南山村與其會合。嗣
    於同日12時許，陳志彥、李明倫、廖元輝、陸韋辰、張哲偉
    、吳承儒、趙承宇等人在南山街上碰面後，陳志彥等人共同
    基於傷害人之身體及剝奪他人行動自由之犯意聯絡，由陳志
    彥指示李明倫等人尋找林錫圻，嗣吳承儒、趙承宇發現林錫
    圻在張永睦所經營位於宜蘭縣○○鄉○○路0段000號之「現代肥
    料行」的客廳後，趙承宇抓住林錫圻後，再以左手扣住林錫
    圻的脖子，右手則持在現場撿拾之木棍敲打林錫圻的頭部，
    吳承儒則徒手打林錫圻之頭部，廖元輝、陸韋辰趕至現場後
    ，再持棒球鋁棒從客廳追打林錫圻至廚房，陸韋辰則持藤條
    毆打林錫圻之手、腳、背部及腹部，林錫圻因傷重倒地不起
    ，陳志彥、李明倫、張哲偉隨後趕至現場後，陳志彥見林錫
    圻傷重無法行走，遂指示李明倫等人將林錫圻帶離現場，李
    明倫遂拿張永睦所有放在廚房的水管綁住林錫圻之身體，再
    由李明倫、趙承宇、吳承儒共同將林錫圻拖到肥料行的屋外
    ，陳志彥囑吳承儒將其所有之車牌號碼0000-00號自小貨車
    開到肥料行門口，李明倫、陸韋辰、趙承宇、吳承儒再將林
    錫圻抬到該自小貨車之後車斗上，由陳志彥指示將林錫圻載
    到其友人趙清輝所有位於宜蘭縣○○鄉○○段000號墳墓旁之工
    寮，到達該工寮後，吳承儒、趙承宇、陸韋辰將林錫圻從後
    車斗抬下車，再由廖元輝、陸韋辰、張哲偉將林錫圻攙扶進
    入工寮內妨害林錫圻行動自由，廖元輝、陸韋辰、李明倫再
    承上開傷害之犯意聯絡，持續持藤條或徒手毆打林錫圻，並
    要林錫圻還款，林錫圻因受不住凌虐乃表示同意以其土地所
    有權狀貸款還款後，陳志彥即指示李明倫開車載林錫圻至林
    錫圻位於宜蘭縣員山鄉之住處拿取權狀，期間趙承宇、吳承
    儒經陳志彥同意後先行駕車離去。
二、案經被害人林錫圻之子林俊毅訴由臺灣宜蘭地方檢察署檢察
    官偵查起訴。
    理  由
壹、程序部分：
一、審理範圍： 
    最高法院以111年度台上字第2324號判決就本院前審判決（1
    08年度原上訴字第145號）關於被告吳承儒、趙承宇部分撤
    銷發回本院，是本院審理範圍，僅限於被告吳承儒及趙承宇
    部分。
二、本案據以認定上訴人即被告吳承儒、趙承宇犯罪之供述證據
    ，公訴人、被告2人及其辯護人在本院言詞辯論終結前，均
    未聲明異議，復經本院審酌認該等證據之作成無違法、不當
    或顯不可信之情況，而非供述證據亦非公務員違背法定程序
    所取得，依刑事訴訟法第159 條之5、第158 條之4 反面解
    釋，均有證據能力。
貳、實體部分
一、認定犯罪事實所憑之證據及理由：　　　　　　　　
    上開犯罪事實，業據被告吳承儒、趙承宇於警詢、偵查、原
    審及本院審理時均坦承不諱，核與證人張榮哲、張永睦、趙
    清輝、張秀英、練俊材、蔡維展、江哲文於偵查中之證述，
    及證人即同案被告陳志忠、李明倫、陸偉辰、廖元輝、張哲
    瑋、陳志彥於警詢、偵查中證述情節相符，並有陳志忠於案
    發當日10時50分許，打電話給陳志彥的電話通聯紀錄、宜蘭
    縣○○鄉○○路○段000號之農藥肥料行內於107年5月14日之監視
    錄影光碟、羅東博愛醫院診斷證明書及臺灣宜蘭地方檢察署
    檢驗報告書各1份在卷可稽，被告2人之自白與事實相符，堪
    以採信。本件事證明確，被告2人犯行，堪以認定，自應依
    法論罪科刑。
二、論罪科刑部分：
  ㈠按行為後法律有變更者，適用行為時之法律。但行為後之法
    律有利於行為人者，適用最有利於行為人之法律，刑法第2
    條第1項定有明文。經查，被告吳承儒、趙承宇行為後，刑
    法第277條第1項之傷害罪於108年5月29日修正公布，並於同
    年月31日施行，修正後提高刑度，故應適用修正前較有利於
    行為人之刑法第277條第1項之傷害罪。至刑法第302條第1項
    於108年12月25日修正公布，惟此次修正，係將該項所定罰
    金刑，依刑法施行法第1條之1第2項提高罰金數額30倍之規
    定，明文化於刑法第302條第1項規定，是未生有利不利狀況
    ，應逕適用裁判時之刑法第302條第1項規定論罪。
　㈡核被告吳承儒、趙承宇所為，均係犯刑法第277條第1項之傷
    害罪及同法第302條第1項之剝奪他人行動自由罪。起訴書雖
    漏未記載被告2人涉犯刑法第302條第1項剝奪他人行動自由
    罪之法條，然起訴書之犯罪事實欄業已載明被告2人此部分
    之犯罪事實，本院自得併予審理。被告2人以一行為觸犯上
    揭2罪名，為想像競合犯，應依刑法第55條規定，從一重之
    刑法第302條第1項剝奪他人行動自由罪論處。被告2人就離
    去前之剝奪他人行動自由罪及傷害部分，與被告陸韋辰、李
    明倫、陳志彥、張哲偉、廖元輝有共同之犯意聯絡與行為分
    擔，均應依刑法第28條之規定，論以共同正犯。
  ㈢公訴意旨雖認為被告2人亦涉犯刑法第277 條第2 項前段之傷
    害致人於死罪云云。惟被告2人均僅坦承其於離開現場前之
    傷害行為，於原審審理中也堅決否認其傷害行為致被害人死
    亡之結果，且經查：被告2人離開工寮後，即未再參與其後
    之妨害自由及傷害行為，則被告2 人對於離開現場後被害人
    被妨害自由及傷害之行為，應已無與其他共犯有犯意聯絡及
    行為分擔，且依法務部法醫研究所（下稱法醫研究所）解剖
    報告書暨鑑定報告書，經研判被害人死亡原因為遭棍棒類鈍
    物毆擊，造成兩臀及四肢大片瘀傷、左橈骨閉鎖骨折出血，
    引起低血容性休克而死亡（見臺灣宜蘭地方法院檢察署〈已
    更名為臺灣宜蘭地方檢察署〉107年度相字第164號卷第62、6
    3頁），然被告2 人僅於肥料行毆打被害人頭部，此節並非
    造成死亡之原因，且就被害人離開工寮時之精神狀態，李明
    倫於原審證稱：將林錫圻載下山時，其精神狀況不錯等語（
    見原審卷二第20頁背面），吳承儒於原審證稱：伊與趙承宇
    離開第二現場時，被害人之身體狀況還很好等語（見原審卷
    二第24頁），廖元輝於原審證稱：伊等要離開第二現場時，
    林錫圻的身體及精神狀況還可以，他跟我說他腳痛等語（見
    原審卷二第120 頁），陸韋辰於原審審證稱：伊等準備離開
    第二現場時，林錫圻的身體及精神狀況正常，還會要煙及檳
    榔等語（見原審卷二第128 頁背面），故被告2 人於當日下
    午離開工寮時，被害人之身體及精神狀況尚無生命危險之跡
    象，且廖元輝等人係於上開住處方發現林錫圻有送醫之必要
    ，因此，被告2 人在肥料行或工寮時，在客觀上實難以預見
    被害人再遭毆打且於4 小時又50分後可能發生死亡之加重結
    果，再者，同案被告陳志彥等人於被害人送醫不治死亡之第
    一時間，均未知會被告2人，並與其2人共謀因應之策，益徵
    被告2 人對於後續之妨害自由及傷害行為，並不知情，亦未
    參與，而無犯意聯絡及行為分擔。是以，被告2人就被害人
    死亡結果部分，因客觀上不能預見且主觀上無預見之過失，
    自不應與其餘共犯共同負刑事責任，僅得論以普通傷害罪犯
    行。公訴意旨另以陳志彥見林錫圻已同意拿權狀處理債務，
    亦隨之駕車離去，期間林錫圻搭乘李明倫所駕駛之自小客車
    返家途中因跳車欲逃跑，亦遭廖元輝、陸韋辰分持棒球鋁棒
    、藤條毆打，至林錫圻之住處後，李明倫、張哲偉帶同林錫
    圻到該住處拿到權狀後，李明倫再將林錫圻載至陳志彥位於
    宜蘭縣○○鎮○○路000號之住處（下稱上開住處）等候陳志彥
    ，嗣陳志彥於同日16時許返回上開住處後，廖元輝、陸韋辰
    仍持續持藤條或徒手毆打林錫圻，直到同日19時許，林錫圻
    因傷勢嚴重、呼吸困難，廖元輝等人始委由陳顥哲駕車將林
    錫圻載往羅東博愛醫院救治，然林錫圻因已受有（一）左額
    裂傷、顏面多處挫擦傷、刮傷，（二）胸、腹、背、腰和四
    肢多處平行軌道狀瘀傷，（三）兩臂、四肢大片瘀傷，（四
    ）左前臂閉鎖性骨折出血等傷害，導致出血過多，引起低血
    容性休克，於同日19時27分許送到該醫院時已無呼吸心跳血
    壓，經急救無效而死亡，因而認為被告2人就此亦犯刑法第2
    77 條第2 項前段之傷害致死罪，然被告2人已先行離去未參
    與此部分犯行，公訴人認被告2人涉犯前開罪名，即有未洽
    ，惟公訴人認被告2人傷害行為與公訴意旨所指之傷害致死
    行為，二者間具有全部及一部之關係，爰不另為無罪之諭知
    。
　㈣檢察官未主張被告趙承宇構成累犯，亦未具體指出證明方法
    ，爰不另論以累犯（最高法院110年度台上字第5660號判決
    意旨參照），相關前科紀錄於量刑審酌中之素行部分予以參
    考即為已足。
　㈤移送併辦部分：臺灣宜蘭地方檢察署檢察官移送併辦部分即1
    07年度偵字第4584號案件之犯罪事實，與本案為同一事實，
    本院自得併予審理，附此說明。
三、撤銷改判及量刑之理由：　  
  ㈠原審判決以被告2人所犯事證明確，應予論罪科刑，固非無見
    ，惟查：被告2人就被害人死亡結果部分，因客觀上不能預
    見且主觀上無預見之過失，自不應與其餘共犯共同負刑事責
    任，僅得論以普通傷害罪犯行，原審判決認為被告2人與其
    他共犯就刑法第277條第2項之傷害致死罪具有犯意聯絡與行
    為分擔，尚有違誤，無可維持，自應撤銷改判。  
  ㈡爰分別審酌被告2人僅因同案被告陳志彥為迫使被害人出面解
    決債務問題，竟依同案被告陳志彥指示以前揭手法，共同傷
    害及妨害被害人之行動自由，欠缺對他人身體、自由法益之
    尊重，亦對社會治安危害甚鉅，惟衡及被告2人在本案分工
    之角色、參與之程度，對被害人實施傷害之手段、造成之傷
    害結果，犯後坦承犯行，以及被告2人與其餘共犯業與被害
    人家屬達成和解，賠償被害人家屬共新臺幣380萬元，有和
    解書影本1份（見原審卷一第52頁）在卷可稽，被害人之兄
    長林火炎於原審審理時當庭表示業與被告等人達成之和解，
    願意給年輕人一個機會等語（見原審卷三第21頁），兼衡被
    告吳承儒為高職肄業之教育程度，在山上受僱於陳志彥採收
    高麗菜為業，家庭經濟狀況勉持，被告趙承宇為國中畢業之
    教育程度，在山上受僱於陳志彥採收高麗菜為業，家庭經濟
    狀況勉持及其前科紀錄等一切情狀，分別量處如主文第2項
    及第3項所示之刑。
四、沒收部分：
　　在同案被告陳志彥上開住處內扣得沾有血跡之藤條1支及未
    沾有血跡之藤條1支，同案被告陳志彥否認該沾有血跡之藤
    條為其所有，復無法證明為其他共同被告所有之物；另未沾
    有血跡之藤條1支，亦無證據證明係供本案犯罪之物，且均
    非違禁物，爰不為沒收之諭知。至於扣案之藤條2支、棒球
    鋁棒1支雖為廖元輝及陸韋辰犯本案所使用之物，陸韋辰於
    原審審理時供陳係廖元輝事先準備之物，然其於警詢時卻稱
    ：係在「現代肥料行」旁的巷內撿取等語，前後供述已有不
    一，且廖元輝否認為其所有之物，因無證據證明係何人所有
    之物，且非屬違禁物，亦不為沒收之諭知，附此敘明。
據上論斷，應依刑事訴訟法第369條第1項前段、第364條、第299
條第1項前段，判決如主文。
本案經檢察官李頲翰提起公訴、檢察官黃和村到庭執行職務。 
中　　華　　民　　國　　111 　年　　8 　　月　　25　　日
                  刑事第十二庭  審判長法　官  陳如玲
                                      法　官  廖建瑜
                                      法　官  魏俊明
以上正本證明與原本無異。
如不服本判決應於收受本判決後20日內向本院提出上訴書狀，並
應敘述具體理由；其未敘述上訴理由者，應於上訴期間屆滿後20
日內向本院補提理由書(均須按他造當事人之人數附繕本)「切勿
逕送上級法院」。
                                      書記官  賴尚君
中　　華　　民　　國　　111 　年　　8 　　月　　25　　日
附錄本案論罪科刑法條：
修正前中華民國刑法第277條
（普通傷害罪）
傷害人之身體或健康者，處 3 年以下有期徒刑、拘役或 1 千元
以下罰金。
犯前項之罪因而致人於死者，處無期徒刑或 7 年以上有期徒刑
；致重傷者，處 3 年以上 10 年以下有期徒刑。
中華民國刑法第302條
（剝奪他人行動自由罪）
私行拘禁或以其他非法方法，剝奪人之行動自由者，處 5 年以
下有期徒刑、拘役或 3 百元以下罰金。
因而致人於死者，處無期徒刑或 7 年以上有期徒刑，致重傷者
，處 3 年以上 10 年以下有期徒刑。
第 1 項之未遂犯罰之。